臺灣高雄地方法院刑事判決　　　　　　　93年度訴字第3286號
公　訴　人　台灣高雄地方法院檢察署檢察官
被　　　告　戊○○
上列被告因偽造文書案件，經檢察官提起公訴（93年度偵字第14
771 號），本院判決如下：
    主  文
戊○○共同偽造公印文，累犯，處有期徒刑柒月。偽造之「丁○○」國民身分證、駕駛執照各壹張、「甲○○」國民身分證壹張
，均沒收。
    事  實
一、戊○○曾於民國83年間，因竊盜案件，經台灣屏東地方法院
    判處有期徒刑2 年確定在案，於89年2 月18日執行完畢，猶
    不知悔改，緣戊○○積欠「王水發」之男子（未據起訴）債
    務，遂應允「王水發」之提議，由戊○○提供其照片3 張供
    「王水發」偽造國民身分證及駕駛執照，以申請行動電話及
    門號供「王水發」使用以抵債。二人遂基於偽造公印文、偽
    造私印文、偽造國民身分證及駕駛執照之犯意聯絡，由戊○○於90年1 月上旬某日，在高雄縣某交流道附近，將其本人
    之照片3 張交予「王水發」，由「王水發」在不詳時間、地
    點，接續將戊○○之照片貼在蓋有「王水發」偽造之「內政
    部印」公印文之偽造「丁○○」國民身分證及偽造之「甲○○」國民身分證上，及將戊○○照片貼在蓋有「王水發」偽
    造之「交通部駕駛執照製發之章」私印文之偽造「丁○○」
    駕駛，而偽造公印文2 枚、私印文1 枚、國民身分證特種文
    書2 張及駕駛執照1 張，致生損害於丁○○、甲○○及戶政
    主管機關、公路監理機關管理各該證照之正確性。3 天後「
    王水發」在上開交流道附近，將偽造之「丁○○」國民身分
    證、駕駛執照及「甲○○」國民身分證各1 張交予戊○○。
    嗣戊○○於90年2 月28日凌晨3 時50分許，在高雄縣鳳山市
    ○○路徘徊，行跡可疑，而為高雄縣政府警察局文山派出所
    警員丙○○盤查時，為掩飾身分，竟基於行使偽造特種文書
    之犯意，出示上開偽造之「丁○○」國民身分證及駕駛執照
    供丙○○查看，為丙○○發現該證件為偽造而加以逮捕並帶
    回派出所，惟戊○○恐被警發現偽造之「甲○○」國民身分
    證，竟取出皮包中之上開偽造「甲○○」國民身分證置入口
    中，企圖湮滅證據，丙○○見狀立即以右手伸入戊○○口中
    欲將該物取出，詎遭戊○○以牙齒咬傷丙○○右手指第2指
    （妨害公務及傷害部分，業經判處罪刑確定在案），並扣得
    偽造之「丁○○」國民身分證、駕駛執照各1 張及偽造之「
    甲○○」國民身分證1 張。
二、案經丁○○、甲○○訴由高雄縣政府警察局鳳山分局偵查起
    訴。
    理  由
甲、證據能力部分:
按被告以外之人（包括證人、鑑定人、告訴人、被害人及共同被
告等）於審判外之陳述雖不符刑事訴訟法第159條之1 至之4 等
4 條之規定，而經當事人於審判程序同意作為證據，法院審酌該
言詞陳述或書面陳述作成時之情況，認為適當者，亦得為證據；
當事人、代理人或辯護人於法院調查證據時，知有刑事訴訟法第
159 條第1 項不得為證據之情形，而未於言詞辯論終結前聲明異
議者，視為有前項之同意，同法第159 條之5 定有明文。本件證
人丁○○、甲○○固均曾於警詢中為陳述，證人丙○○固曾於警
詢及偵查中為陳述，其性質雖均屬傳聞證據，惟其等未再於法院
審理中為陳述，且查無符合同法第159 條之1 至之4 等前4 條之
情形，其等所為之上開警詢筆錄及偵查筆錄內容，業經被告於本
院審判程序同意作為證據，依上開規定，是其等於警詢中及偵查
中之證言應具有證據能力，本院審酌上開筆錄作成時，較無人情
施壓或干擾，亦無不當取供之情形，認為以之作為本案之證據亦
屬適當，是其等於警詢及偵查中之證言自具有證據能力。
乙、實體部分:
一、訊據被告戊○○固不否認於上開時地，提供照片予「王水發
    」偽造「丁○○」國民身分證、駕駛執照及「甲○○」國民
    身分證，並出示「丁○○」國民身分證、駕駛執照予警員丙○○事實，惟矢口否認犯行，辯稱: 伊因當時遭通緝，為規
    避警方臨檢，故提供照片予「王水發」偽造證件，並非因「
    王水發」提議偽造證件，申請行動電話及門號供「王水發」
    使用以抵債，始偽造上開證件，故本件與鈞院92年度易緝字
    第197 號確定判決之犯罪事實，具有連續犯裁判上一罪關係
    ，應為該案判決效力所及云云。經查:
（一）被告確係因積欠「王水發」債務，無力償還，始依「王水
      發」建議，提供被告所有照片予「王水發」偽造上開證件
      ，以便持該偽造證件申請行動電話及門號供「王水發」使
      用以抵債一節，迭據被告於偵查中（91年度偵緝字第73號
      第26頁背面）及另案即本院91年度易緝字第30號調查時（
      見第22頁背面、第63頁、第146 頁）、本院92年度易緝字
      第197 號調查審理時（見第54頁、第101 頁）供承不諱，
      核與證人丁○○、甲○○於警詢中，及證人丙○○於警詢
      及偵查中證述相符，此外，復有偽造之貼有被告照片之「
      丁○○」國民身分證、駕駛執照各1 張、「甲○○」國民
      身分證1 張扣案可稽，而該扣案之「丁○○」國民身分證
      及駕駛執照，經分別送請內政部警政署刑事警察局及交通
      部公路總局鑑定結果，認「丁○○」國民身分證上未發現
      有水印，膠膜上梅花圖案、國旗圖案、印刷字跡等均與樣
      張不相符，判係偽造；另偽造之「丁○○」駕駛執照正面
      「管轄編號」列印號碼「大00000000 000」與交通部公路
      總局電腦駕籍檔所列「000000 000000 」列印號碼不一致
      （即交通部公路總局管轄編號編列原則，前2 碼為各監理
      單位管轄單位代碼，第3 至第6 碼為操作承辦員之編號，
      後6 碼為登領或換發日期），另偽造之「丁○○」駕駛執
      照背面「印製號碼」僅印製「（省）」，與一般合格之駕
      照「（省）00000000」亦不一致（即交通部公路總局核發
      之駕照之印製號碼係（省）字樣後加註8 碼阿拉伯數字序
      號），此有內政部警政署刑事警察局91年5 月15日刑鑑字
      第0910111893號鑑驗通知書、交通部公路總局91年5 月30
      日91路監牌字第9120768 號函及檢附之丁○○電腦駕籍資
      料及一般合格駕照影本各1 份附於本院91年度易緝字第30
      號案卷可稽。雖然該內政部警政署刑事警察局上開函文並
      未直接鑑定偽造之「丁○○」國民身分證上之「內政部印
      」公印文為偽造，惟該國民身分證既係偽造，其上所蓋之
      「內政部印」公印文自亦係偽造；另交通部公路總局雖亦
      未直接函覆上開「丁○○」駕駛執照是否偽造及其上之「
      交通部駕駛執照製發之章」是否亦係偽造，惟該駕駛執照
      上之部分印製格式既與交通部公路總局核發之駕駛執照格
      式不符，足認扣案之「丁○○」駕駛執照及其上之「交通
      部駕駛執照製發之章」私印文亦係偽造。又扣案之「甲○○」國民身分證，經送內政部警政署刑事警察局鑑定結果
      ，因該身分證嚴重破損，故無法鑑定，此有上開內政部警
      政署刑事警察局函文附於上開案卷可稽，而該國民身分證
      嚴重破損原因，係因被告為警查獲時，將該國民身分證置
      入口中，企圖湮滅證據所致，惟該扣案之「甲○○」國民
      身分証，既與「丁○○」國民身分證同樣由被告提供照片
      予「王水發」偽造後交予被告，而「丁○○」國民身分證
      及其上之「內政部印」公印文均係偽造，已如前述，則徵
      諸常理，扣案之「甲○○」國民身分證及其上之「內政部
      印」公印文自亦係偽造。
（二）被告雖辯稱伊於另案偵查審理時，因當時尚有多件偽造證
      件之案件待審，為避免被判重刑，遂故意謊稱為抵償債務
      ，始依「王水發」建議提供照片予「王水發」偽造他人證
      件云云，惟查被告除於被查獲當天移送檢察官偵訊時供稱
      扣案之證件係其撿到後貼上被告本人照片外（見90年度核
      退字第387 號卷），及於本院92年度易緝字第197 號卷93
      年1 月30日準備程序中供稱扣案偽造證件係向「王水發」
      購得一語外，其餘於偵查中及本院91年度易緝字第30號及
      92年度易緝字第197 號案件調查及審理時，先後共6 次供
      稱: 「（問: 身分證何來?）別 人叫我作人頭，要申請王
      八卡」（見台灣高雄地方法院檢察署91年度偵緝字第73號
      第26頁背面）、「是王水發拿給我，要我去申請行動電話
      讓他免費使用的。詳如我自白書所載」、「：：：該兩張
      身分證是王水發交給我冒名申辦王八卡讓他使用，我已去
      申請，但是尚未申請下來，我是申辦和信電信公司的，後
      來為警查獲就沒有拿到門號卡，王水發說辦成功可以抵債
      ，所以這兩張我沒有拿錢給他」、「丁○○及甲○○的證
      件是王水發拿給我的，他要我拿去申請王八卡的，都有貼
      上我的照片，照片是我拿給王水發，我有拿去九如路上的
      店名好像是大呼小叫電信行申請遠傳的王八卡，我已經填
      寫好申請書交給店員」（見本院91年度易緝字第30號第22
      頁背面、第63頁、第146 頁）、「：：：『丁○○』、『
      甲○○』的身分證是因為我積欠王水發錢，他要我去辦理
      王八機來抵債，所以我在90年1 月上旬在高雄縣就拿照片
      給王水發變造上開兩張身分：：：」、「該證件是因為我
      之前有欠王水發錢，王水發表示他拿丁○○、甲○○身分
      證給我，要我去申辦王八卡，每申請一張可得一千元」（
      見本院92年度易緝字第197 號卷第54、101 頁）等語，均
      一致供稱係為抵債，始依照「王水發」建議提供照片以偽
      造他人證件一節；而且關於被告在本院上開案件中，除被
      起訴變造「黃復國」國民身分證及偽造「蕭清文」國民身
      分證及駕駛執照以外，尚有併案偽造「王明義」之國民身
      分證及「張清助」之國民身分證及駕駛執照之犯罪事實，
      惟被告對此併案之犯罪事實，均坦承: 「王明義」之國民
      身分證係伊於90年3 月間向王水發購買（見本院91年度易
      緝字第30號卷第147 頁、92年度易緝字第197 號第54頁
      ）、「張清助」之國民身分證及駕駛執照係伊於90年7 月
      間向「王水發」購買（見92年度易緝字第197 號案第79
      頁）等語，衡情倘被告確係為避免法院重判，始故意謊稱
      為抵債始提供照片予「王水發」偽造他人證件，為何就上
      開其他併案之犯罪事實，卻未為同一辯解，反而供稱係向
      「王水發」購得，此顯與常情有違；又果被告係因通緝，
      為規避臨檢，始委請「王水發」偽造他人證件，則被告理
      應偽造一人之証件即可，惟查獲當時其身上竟有丁○○及
      甲○○之證件共3 張，此亦顯與一般偽造證件逃避臨檢之
      情形有間。
（三）又被告前被訴於89年3 、4 月間某日，為逃避警方查緝，
      夥同綽號「黑仔」之男子，以換貼照片之方式，變造「黃
      復國」之國民身分證1 張，並於89年6 月17日凌晨3 時許
      ，為警查獲時，出示該證件供警員察看，並冒用「黃復國
      」之名應訊，所涉刑法第216 條、212 條行使變造特種文
      書罪嫌及同法第217 條偽造署押罪嫌（其中行使變造特種
      文書罪與偽造署押罪間為牽連犯關係，從一重之偽造署押
      罪論處）；及被告於89年5 月，夥同「黃水發」之男子，
      將被告之照片貼在蓋有「王水發」偽造之「交通部駕駛執
      照製發之章」、「高雄市交通局」公印文之偽造蕭清文駕
      駛執照1 張，及偽造蕭清文之國民身分證1 張，嗣於89年
      11 月23 日凌晨2 時40分許為警查獲，所涉刑法第212 條
      偽造特種文罪嫌、及同法第218 條偽造公印文罪嫌（2 罪
      間為牽連犯關係，從一重之偽造公印文罪處斷），固經檢
      察官提起公訴，並經本院於93年5 月6 日分別判處有期徒
      刑4 月確定在案（見本院92年度易緝字第197 號案卷，此
      部分均未據提起上訴），惟本件被告既係為抵償其積欠「
      黃水發」之債務，始起意將其照片貼在蓋有偽造「內政部
      印」公印文之偽造「丁○○」國民身分證及偽造之「甲○○」國民身分證上，及將被告照片貼在蓋有偽造之「交通
      部駕駛執照製發之章」私印文之偽造「丁○○」駕駛執照
      上，而偽造公印文2 枚、私印文1 枚、國民身分證特種文
      書2 張及駕駛執照1 張，而非基於規避警方查緝，則其犯
      罪之目的顯與前案不同，而且兩者間之犯罪時間相差達8
      、9 月之久，顯難認本件係基於與前案同一之概括犯意而
      為之，而無連續犯之裁判上一罪關係，故本件非前案判決
      效力所及，被告上開所辯，顯無足取。
（四）綜上所述，被告為抵償債務，始提供證件予「王水發」偽
      造「丁○○」國民身分證、駕駛執照及「甲○○」之國民
      身分證之事證明確，被告之犯行洵堪認定。
二、按刑法第212 條所定「關於品行、能力、服務或其他相類之
    證書、介紹書」，係指除例示性規定以外，所有公私立機關
    所發給有關品行、能力、服務或其他相類之證書、介紹書而
    言，屬概括性規定，國民身分證及駕駛執照係屬刑法第212
    條關於身分、能力之證書。又按刑法第218 條第1 項所稱之
    公印，係指由政府依印信條例第6 條相關規定製發之印信，
    用以表示公署或公務員，即俗稱之大印及小官章而言。本件
    扣案之偽造「丁○○」、「甲○○」國民身分證上之「內政
    部印」，係屬刑法第218 條第1 項所規定之公印文。又按「
    上訴人等所偽造之「交通部公路總局監理處行車執照之章」
    ，其機關全銜之下既綴有「行車執照之章」數字，其非依印
    信條例規定，由上級機關所製發之印信，以表示該機關之資
    格者甚明，自非公印（最高法院69年台上字第1831號判例參
    照）。準此，本件扣案之偽造「丁○○」駕駛執照上所蓋「
    交通部駕駛執照製發之章」，亦非公印文，而應屬一般私印
    文。核被告所為，係犯刑法第216 條、第212 條行使偽造特
    種文書罪、第217 條第1 項偽造私印文罪、第218 條第1 項
    偽造公印文罪（尚無證據證明有偽造印章、公印之犯行）。
    公訴人認被告偽造「丁○○」駕駛執照上之「交通部駕駛執
    照製發之章」，係涉犯刑法第218 條第1 項之偽造公印文罪
    ，容有誤會，如上所述，爰於不妨礙社會基本事實同一性之
    範圍內，變更起訴法條，附此敘明。被告就上開偽造特種文
    書、偽造私印文及偽造公印文之犯行與「王水發」間，有犯
    意聯絡及行為分擔，為共同正犯。被告偽造特種文書後復加
    以行使，偽造之低度行為為行使之高度行為所吸收，不另論
    罪；被告同時偽造「丁○○」及「甲○○」國民身分證、「
    丁○○」駕駛執照，暨同時偽造2 個「內政部印」公印文，
    均係基於單一偽造特種文書之犯意，於時間、空間緊密相接
    之情況下所為之接續行為，為接續犯，且所侵害者均屬社會
    法益，均為包括一罪，分別論一偽造特種文書罪及偽造公印
    文罪。再被告所犯行使偽造特種文書之犯行，與偽造公印文
    、偽造私印文犯行間，有方法結果之牽連關係，應論以較重
    之偽造公印文罪。被告上開偽造「內政部印」公印文之犯行
    ，雖未經檢察官起訴，惟該部分與已起訴之偽造特種文書部
    分有牽連犯之裁判上一罪關係，本院自得併予審理，附此敘
    明。又被告曾於83年間，因竊盜案件，經台灣屏東地方法院
    判處有期徒刑2 年確定在案，於89年2 月18日執行完畢，已
    據被告供明在卷，且有臺灣高雄地方法院檢察署刑案資料紀
    錄表附卷可憑，其於執行完畢後5 年以內再犯有期徒刑之罪
    ，為累犯，應依刑法第47條之規定加重其刑。爰審酌被告為
    抵債，竟偽造他人之國民身分證、駕駛執照，影響真正名義
    人之權利，並損及戶政機關、交通監理機關管理各該證照之
    正確性，且有多次偽造證件前科紀錄，或已審結，或尚在偵
    查中，此有台灣高等法院被告全國前案紀錄表1 紙在卷可參
    ，本不宜寬貸，惟念其犯後坦承犯行，尚知悔悟，及偽造證
    件之數量等一切情狀，量處如主文所示之刑。扣案偽造「丁○○」國民身分證及駕駛執照各1 張、偽造「甲○○」國民
    身分證1 張，均為被告所有因犯罪所得之物，應依刑法第38
    條第1 項第3 款規定，宣告沒收，至偽造之「丁○○」、「
    甲○○」國民身分證上之「內政部印」公印文各1 枚，及偽
    造「丁○○」駕駛執照上之「交通部駕駛執照製發之章」私
    印文1 枚，已併同上開偽造國民身分證及駕駛執照沒收，故
    不另依刑法第219 條規定，宣告沒收，附此敘明。
三、檢察官移送併案審理（台灣臺南地方法院檢察署93年度偵字
    第12886 號）意旨略以: 被告因竊盜案件經法院通緝，恐遭
    警查獲，夥同不詳姓名之成年男子，共同基於變造特種文書
    之犯意聯絡，於91年12月間某日，由被告提供照片予該男子
    ，由該男子以換貼被告照片之方式，變造「林威德」國民身
    分證及駕駛執照各1 張後，交予被告，嗣於92年3 月15日下
    午3 時15分許，被告在雲林縣台19線公路因駕車超速為警攔
    檢時，竟假冒林威德名義受檢，行使上開變造「林威德」之
    駕駛執照交予警員張  南，並在舉發違反交通事件通知單上
    偽簽「林威德」署押1 枚，嗣於92年8 月22日下午2 時30
    分許，為警於彰化縣二林鎮○○路159 巷1 弄30號查獲，涉
    犯刑法第216 條、第212 條之行使變造特種文書罪嫌及同法
    第217 條第1 項之偽造署押罪嫌之犯行，並與本案上開起訴
    部分具有連續犯之裁判上一罪關係，而移送併案審理等語。
    惟檢察官移送併案審理部分被告之犯罪時間為91年12月間，
    距離本案被告犯罪時間90年1 月間，相隔已將近2 年之久，
    時間並非緊接，且併案之犯罪目的係基於逃避警方查緝，與
    本案係為抵償債務之目的亦不相同，足認檢察官移送併案審
    理部分與本案起訴部分並無連續犯之裁判上一罪關係，非起
    訴效力之所及，本院無從加以審究，應退由檢察官另行偵查
    處理，附此敘明。
據上論斷，應依刑事訴訟法第299 條第1 項前段、第300 條，刑
法第28條、第212 條、第216 條、第217 條第1 項、第218 條第
1 項、第55條、第47條、第38條第1 項第3 款，罰金罰鍰提高標
準條例第1 條前段，判決如主文。
本案經檢察官乙○○到庭執行職務。
中　　華　　民　　國　　94　　年　　8 　　月　　15　　日
                  刑事第九庭    審判長法　官  李璧君
                                      法  官  陳筱蓉
                                      法  官  黃惠玲
以上正本，係照原本作成，證明與原本無異。
如不服本判決，應於送達後10日內，向本院提出上訴狀。
中　　華　　民　　國　　94　　年　　8 　　月　　16　　日
                                      書記官  林秀敏
附錄本判決論罪之法條：
刑法第212條:
偽造、變造護照、旅券、免許證、特許證及關於品行、能力、服
務或其他相類之證書、介紹書，足以生損害於公眾或他人者，處
1 年以下有期徒刑、拘役或300 元以下罰金。
刑法第216 條: 行使第210 條至第215 條之文書者，依偽造、變
造文書或登載不實事項或使登載不實事項之規定處斷。
刑法第217 條第1 項
偽造印章、印文或署押，足以生損害於公眾或他人者，處3 年以
下有期徒刑。
刑法第218條第1項:
偽造公印或公印文者，處5年以下有期徒刑。
